【裁判字號】    98,訴,1263
【裁判日期】    980923
【裁判案由】    分割共有物
【裁判全文】
臺灣臺中地方法院民事判決              98年度訴字第1263號
原      告  丁○○
訴訟代理人  甲○○
                      指定送達.
被      告  乙○○
受告知訴訟人  臺灣銀行股份有限公司
法定代理人  戊○○
訴訟代理人  丙○○
複代理人    己○○
上列當事人間分割共有物事件，本院於民國98年9月9日言詞辯論
終結，判決如下：
    主    文
兩造共有坐落臺中市○○區○○段三八之五地號土地、地目建、
面積九八平方公尺，分割如附圖乙案所示：Ａ部分面積七六點六
三平方公尺，分歸原告取得；Ｂ部分面積二一點三七平方公尺，
分歸被告取得。
訴訟費用由被告負擔九十八分之二十一，餘由原告負擔。
    事實及理由
壹、程序部分
    按應有部分有抵押權或質權者，其權利不因共有物之分割而
    受影響。但有下列情形之一者，其權利移存於抵押人或出質
    人所分得之部分：一、權利人同意分割。二、權利人已參加
    共有物分割訴訟。三、權利人經共有人告知訴訟而未參加。
    前項但書情形，於以價金分配或以金錢補償者，準用第 881
    條第1項、第2項或第899條第1項規定。訴訟之結果，於第三
    人有法律上利害關係者，法院得於第一審或第二審言詞辯論
    終結前相當時期，將訴訟事件及進行程度以書面通知該第三
    人；前項受通知人得於通知送達後 5日內，為第242條第1項
    之請求；第 1項受通知人得依第58條規定參加訴訟者，準用
    前條之規定，民法第824條之1第2、3項、民事訴訟法第67條
    之1分別定有明文，查本件原告就其所有本件訟爭土地即坐
    落臺中市○○區○○段38之5地號土地（下稱系爭土地）之
    應有部分，於民國（下同）95年11月23日設定最高限額抵押
    權新臺幣18,000,000元予臺灣銀行股份有限公司（下稱臺灣
    銀行），本院爰依前開法律規定對系爭土地抵押權人臺灣銀
    行告知訴訟，合先敘明。
貳、實體部分
一、原告起訴主張略以：系爭土地，地目為建地，為兩造所共有
    ，原告應有部分為98分之77，被告應有部分為98分之21 ，
    系爭土地並無因使用目的不能分割之情事，亦未訂有不得分
    割之契約，復因原告曾請求與被告協議分割，被告均無意願
    ，爰依民法第823條、第824條規定訴請裁判分割，並請求依
    臺中市中正地政事務所98年7月22日及8月6日分別函送之土
    地複丈成果圖即附圖（下簡稱附圖）所示之乙案分割。
二、被告答辯略以：系爭土地於77年3月17日購買，並於95年2月
    22日立有分管協議書，被告同意原告請求分割，希望依附圖
    乙案分割。
三、受告知訴訟人意見略以：同意系爭土地如兩造所述之乙案分
    割方式辦理分割。
四、法院之判斷：
  (一)原告主張系爭土地為兩造所共有，及該土地並無因物之使用
    目的而不能分割之情事，兩造亦未訂有不分割之協議，而其
    分割方法無法經由兩造協議決定之事實，業據原告提出系爭
    土地之登記謄本、地籍圖謄本、臺中文心路郵局第1847號存
    證信函影本為證，且為被告所不爭執，則原告之主張，自堪
    信為真實。
  (二)按各共有人得隨時請求分割共有物。但因物之使用目的不能
    分割，或契約訂有不分割之期限者，不在此限；共有物之分
    割，依共有人協議之方法行之；分割之方法，不能協議決定
    者，法院得因任何共有人之聲請，以原物分配於各共有人，
    民法第823條第1項、第824條第1項、第2項第1款分別定有明
    文。依此規定，原告請求將系爭土地以原物分配於兩造，即
    屬有據，應予准許。
  (三)按請求分割共有物之訴，應由法院依民法第 824條規定命為
    適當之分配，不受任何共有人主張之拘束；又法院裁判分割
    共有物，當斟酌共有人之應有部分比例、意願、利害關係、
    使用情形、共有物之性質與價值、經濟效用、以及全體共有
    人之最大利益，並符合公平、經濟、合理原則，其分割方法
    始得謂為適當。經查：
  1.系爭土地上部分為空地，部分為原告所有門牌號碼臺中市北
    屯區○○○街51號之建物佔用，再空地部分僅能由被告所有
    臺中市○○區○○路2段137號建物出入等事實，業經本院於
    民國98年7月14日會同兩造及臺中市中正地政事務所測量人
    員勘測現場明確，製有勘驗筆錄、現場照片在卷可憑。
  2.兩造前對分割方案雖有異見，嗣則一致同意採取被告提出如
    附圖乙案所示之分割方案，有兩造分別於98年8月12日提呈
    本院之民事陳述意見狀、呈報表示意見狀附卷可證，並均於
    最後言詞辯論期日表示無須以金錢補償不能按應有部分分配
    之部分；而系爭土地如依附圖乙案方法分割，核與先前土地
    共有人簽立之分管協議書約定分管範圍大致相符，雖與兩造
    之應有部分有些微差異，惟並未損及兩造現有使用權益。故
    基於私法自治原則、分割共有物係為消滅共有關係之目的及
    共有人權益之均衡保護而言，以此方法為分割，自無不當。
    從而本院認被告所提如附圖乙案之分割方案應屬適當，爰判
    決如主文第1項所示。
  3.原告曾將其所有系爭土地應有部分設定最高限額抵押權予臺
    灣銀行，且抵押權人臺灣銀行於言詞辯論期日到庭表示同意
    依附圖乙案方式分割，均如前述；則依98年7月23日新修正
    施行民法第824條之1第2項規定，系爭土地上所設定之抵押
    權，應移存於抵押人即原告分割所得之部分，併予敘明。
五、分割共有物之訴，核其性質，兩造本可互換地位，原告提起
    本件訴訟於法雖屬有據，但被告之應訴乃法律規定所不得不
    然，本院認為訴訟費用由敗訴當事人負擔，顯失公平，而應
    由兩造依其應有部分之比例分擔始為公允，爰諭知如主文第
    2 項所示。
六、訴訟費用負擔之依據：民事訴訟法第80條之1。
中    華    民    國    98    年    9     月    23    日
                  民事第四庭    法  官  王鏗普
正本係照原本作成。
如對本判決上訴，須於判決送達後20日內向本院提出上訴狀。
中    華    民    國    98    年    9     月    23    日
                                書記官


司法院資訊處製作；財團法人民間司法改革基金會備份。
